【裁判字號】    89,上訴,95
【裁判日期】    890525
【裁判案由】    偽造有價證券等
【裁判全文】
臺灣高等法院刑事判決                  八十九年度上訴字第九五號
    上  訴  人  台灣桃園地方法院檢察署檢察官
    上  訴  人
    即  被  告  丙○○
    選任辯護人  郭嵩山
                黃淑真
    上  訴  人
    即  被  告  戊○○
    指定辯護人  甲○○
    被      告  乙○○
右上訴人，因被告偽造有價證券等案件，不服臺灣桃園地方法院，八十七年度訴字第
一○三○號，中華民國八十八年十一月十八日第一審判決（起訴案號：臺灣桃園地方
法院檢察署八十七年度偵字第一四四號），提起上訴，本院判決如左：
    主      文
原判決關於戊○○偽造有價證券及定執行刑部分撤銷。
戊○○意圖供行使之用，而偽造有價證券，累犯，處有期徒刑壹年捌月。偽造之發票
人丁○○、發票日民國八十六年四月二十六日、票面金額新台幣肆萬元、票號四六九
五九一號之本票壹紙沒收。其他上訴駁回。
右開上訴駁回部分（重利罪）所處有期徒刑陸月與撤銷改判所處之刑，應執行有期徒
刑壹年拾月。偽造之發票人丁○○、發票日民國八十六年四月二十六日、票面金額新
台幣肆萬元、票號四六九五九一號之本票壹紙沒收。
檢察官及丙○○之上訴均駁回。
    事      實
一、戊○○前於民國八十二年間因違反麻醉藥品管理條例案件，經被判處有期徒刑六
    月，於八十三年三月二日確定，並於八十三年十一月二十四日執行完畢，猶不知
    悔改。復與丙○○共同基於犯意之聯絡，由丙○○提供桃園縣桃園市○○路九八
    一巷三之三號四樓之處所及資金，戊○○自外招徠客戶之方式，共組地下錢莊，
    以高額利率貸放金錢予不特定人而從中牟取利益，經於八十六年四月二十六日、
    同年四月二十六日及同年四月二十八日，在桃園縣桃園市○○路等處，趁丁○○
    、陳文龍、劉清奇等人需款急迫之際，分別貸予新台幣（下同）二萬元、二萬元
    及一萬六千元，並收取與原本顯不相當之月息五十六分至六十分不等之重利，每
    十天為一期，丁○○等人並於借款時提供國民身分證或駕照，陳文龍、劉清奇且
    各簽發面額四萬元、三萬元之本票以為擔保。而丁○○於借款時因未開立本票，
    戊○○惟恐追索無著，竟另行起意，意圖供行使之用，於八十六年四月二十六日
    ，在其桃園縣大園鄉五權村十二鄰大埔二十之一號住處，未經丁○○之同意，擅
    自偽造發票人為丁○○、發票日八十六年四月二十六日、票面金額四萬元、票號
    四六九五九一號之本票一紙，並將之連同丁○○駕照、陳文龍駕照影本、陳文龍
    之父陳萬田國民身分證、劉清奇國民身分證及陳文龍、劉清奇各所簽發之上揭本
    票二紙一併交予不知情之丙○○收執，嗣於八十六年九月八日晚上十一時四十分
    許，在桃園桃園市○○路九八一巷三之三號四樓為警查獲，並扣得前開物品。
二、案經台北縣警察局土城分局報請台灣桃園地方法院檢察署檢察官偵查起訴。
    理      由
一、訊據上訴人即被告丙○○、戊○○均矢口否認有右揭重利犯行，被告丙○○辯稱
    ：該桃園縣桃園市○○路九八一巷三之三號四樓係伊表妹委請伊代為保管出租，
    八十六年八月間經朋友介紹認識乙○○，乙○○說沒有地方住，就借給他住，剛
    好也可打掃房子，以備出租，而扣案之物品是戊○○於八十六年四月間向伊借款
    十萬元，到期伊向其求償，戊○○僅先還一萬五千元，並拿該等物品交給伊做為
    擔保，伊就將之暫放於該處云云。被告戊○○辯稱：是丙○○在經營地下錢莊，
    伊也向其借十萬元，另伊是介紹陳文龍、丁○○向丙○○借錢，而伊並不認識劉
    清奇，又伊向丙○○借錢十萬元，有簽一張面額五十萬元的本票給丙○○，另交
    付他丁○○之駕照及丁○○為發票人，面額四萬元之本票一紙，其他的並無交給
    他云云。然查，右揭事實，業據證人劉清奇於偵查中及原審法院審理時到庭證稱
    ：「八十六年四月二十八日，有桃園市○○路向賴建昌（即戊○○）借一萬六千
    元，預扣三千元利息，十天為一期，並交給他身分證及簽一張三萬元本票，八十
    六年五月十日再付三千元利息時，有說契約要終止，叫我還他一萬六千元。」（
    見偵查卷第二七頁背面、第二八頁正面）、「我係向戊○○借錢，借了一萬六千
    元（因先扣第一期利息三千元，故實拿一萬三千元），十天為一期，利息三千元
    ，我有給過三次利息，戊○○怕伊不還錢，叫我簽了三萬元本票」（見原審卷第
    一二六頁背面、第一二七頁正面）等語。而證人陳文龍於原審法院審理時證稱：
    戊○○係伊同事，伊是向他借二萬元，並將伊父親之身分證及伊之駕照給他，他
    怕伊跑掉，又要伊簽四萬元之本票，是八十六年四月二十六日向戊○○借錢云云
    （見原審卷第一○八頁正面）。另證人丁○○於警訊時證稱：伊於八十六年四月
    份向賴建昌（即戊○○）借二萬元，利息十天需付四千元，並以駕照為抵押，戊○○與伊是同車行的同事，而戊○○是與伊同車行之同事丙○○共同經營地下錢
    莊，是丙○○說他拿十萬元與戊○○經營錢莊等語（見偵查卷第七頁、第八頁正
    面）。並有劉清奇、丁○○出具之贓物認領保管單各一紙、陳萬田國民身分證及
    陳文龍駕照各一紙、前揭本票三紙附卷可稽。而查，依被告戊○○辯稱其向被告
    丙○○借款十萬元，並簽發一面額五十萬元之本票給丙○○等語，惟何以未經警
    於上開時地查獲該紙本票，且又何以據被告戊○○供稱交付丁○○之駕照及前揭
    丁○○為發票人之本票予被告丙○○。又被告戊○○既供稱丙○○在經營地下錢
    莊，而若被告戊○○僅係單純向被告丙○○借錢，惟何以被告胡文第政未持有被
    告戊○○所有之證件或其為發票人之票據供擔保。至若如被告丙○○所供其係借
    十萬元予戊○○，然其竟未持有何被告戊○○借錢之憑據，且被告戊○○又豈有
    交付不相關之第三人駕照、身分證等證件予被告丙○○之理。而據被告乙○○供
    稱丙○○每天都有來桃園市○○路九八一巷三之三號四樓，扣案物是在地毯下被
    警方搜出的云云，此並據被告丙○○供承在卷。被告丙○○若僅係將該屋交予被
    告乙○○打掃並暫住，以備出租，而非供經營地下錢莊之用，則何需每日均前往
    該處所巡視，且又何需將扣案之前揭物品藏放於地毯下，顯然該等物品係被告丙○○非法經營地下錢莊而持有，因而需要慎保管並防範遭警查獲。並參酌證人丁○○與被告二人原均屬車行同事，對被告二人所為當有瞭解，是人丁○○上揭所
    供戊○○與丙○○共同經營地下錢莊云云，依上開所述，堪認屬事實。被告二人
    各上開所辯，要均屬卸責之詞，不足採信。茲查證人丁○○、陳文龍及劉清奇之
    願以月息五十六分至六十分不等之重利向被告等貸借金錢，並交付證件及簽發本
    票以為擔保，足證渠等當時極需現款週轉甚明，被告等乘證人丁○○等人急迫，
    極需用款之際，貸予金錢，而取得與原本顯不相當之重利，事證明確，被告丙○○、戊○○二人重利犯行，洵堪認定。
二、訊據上訴人即被告戊○○固供承有於右揭時地簽發右開以丁○○為發票人之本票
    一紙之事實，惟矢口否認有偽造有價證券犯行，辯稱：當時丁○○也有在場，伊
    是經丁○○的同意才簽發的，因為丁○○向丙○○借錢，所以丙○○也叫要簽這
    張本票，並經丁○○同意云云。然查，被告戊○○就何以簽發右開以丁○○為發
    票人之本票，於原審法院審理時供稱丁○○向丙○○借錢，因丁○○不會寫字，
    而伊欠他錢，故才幫他簽寫本票云云（見原審卷第五五頁背面）。而於本院調查
    時供稱丁○○是會寫字，因伊欠丁○○五萬元，丁○○叫伊用他的名義開票給丙○○云云（見本院八十九年一月二十一日及二月十八日訊問筆錄）。嗣於本院審
    理時供稱丁○○向丙○○借錢，而伊欠丁○○錢，所以丁○○及丙○○叫伊簽丁○○名義之本票，丁○○想他就可以不用負擔這筆錢，意思叫伊負擔這筆錢，而
    丙○○的意思也是要伊還這筆錢云云（見本院八十九年五月十八日審判筆錄）。
    後就何以簽發前揭丁○○為發票人之原由，供述不一，苟證人丁○○當時在場並
    同意由被告戊○○代為簽發系爭本票，以被告戊○○所涉犯之偽造有價證券罪嫌
    ，其刑罰甚重，何以被告戊○○於偵查中（被告戊○○於警訊時未到案）始終未
    供稱其係經丁○○之同意而簽發系爭本票。而證人丁○○於警訊時否認有同意簽
    發系爭本票及於其上按捺指印之事實，被告戊○○嗣於原審法院審理時以丁○○
    不會寫字，故由其代為簽寫系爭本票，迨被告戊○○發現丁○○並非不會寫字，
    而於本院調查中及審理時分別以上揭供詞為辯，先後就何以由其簽發系爭本票，
    供詞反覆不一，其是否與事實相符，已非無疑。且被告戊○○於本院調查中及審
    理時就何以簽發系爭本票之前揭理由，更與情理有違。而卷附之發票人為丁○○
    、發票日八十六年四月二十六日、票面金額四萬元、票號四六九五九一號之本票
    經送鑑定，其上之指紋與被告戊○○之左拇指指紋相符，此有內政部警政署刑事
    警察局八十七年六月十日刑紋字第三七五八九號函在卷可憑。茲查證人丁○○並
    非不會寫字，而若證人丁○○當時亦在場，又何以未由證人丁○○自行簽發系爭
    本票，而需由被告戊○○代為簽發。甚且，苟證人丁○○當時確在場並同意由被
    告戊○○以其名義代為簽發系爭本票，則被告戊○○於簽發後，就捺印部分應由
  證人丁○○為之，惟何以被告戊○○竟於該本票上按捺其指印，此實與情理有違
    ，是被告戊○○所辯當時丁○○亦在場，並經其同意而代為簽發本票云云，顯非
    事實。本件尚難因證人丁○○向被告戊○○借二萬元，即遽認證人丁○○確曾同
    意被告戊○○代為簽發系爭本票，被告戊○○上揭所辯，要係飾卸刑責之詞，不
    足採信，事證明確，被告戊○○偽造有價證券犯行，洵堪認定。
三、核被告丙○○、戊○○二人所為重利行為，均係犯刑法第三百四十四條之重利罪
    ，而被告戊○○另冒用丁○○名義簽發本票之行為，係犯刑法第二百零一條第一
    項之偽造有價證券罪。被告丙○○、戊○○二人就所犯重利罪，有犯意聯絡及行
    為分擔，均為共同正犯。至被告戊○○行使偽造有價證券之低度行為，應為偽造
    有價證券之高度行為所吸收，不另論罪。而查被告戊○○有事實欄所載前科判決
    及執行情形，有本院被告全國前案紀錄表在卷可憑，其受有期徒刑執行完畢後五
    年內再犯本件有期徒刑以上之罪，為累犯，應依法加重其刑。被告戊○○所犯上
    開二罪，罪名互異，犯意各別，應予分論併罰。原審就被告戊○○上述偽造有價
    證券犯行據以論罪科刑，固非無見，惟查，原審就被告戊○○偽造本件本票之地
    點桃園縣大園鄉五權村十二鄰大埔二十之一號，未於犯罪事實載明，尚有未洽。
    是被告戊○○上訴意旨否認有偽造有價證券犯行，固無理由，惟原判決關於被告
    戊○○偽造有價證券部分既有可議，自應與定執行刑部分併予由本院撤銷改判。
    而查，被告戊○○係因丁○○向其借款二萬元時，僅提供國民身分證以為擔保，
    漏未開立本票，其惟恐追索無著，始未經丁○○同意，擅自偽造系爭本票，就此
    而論，被告戊○○偽造有價證券之犯罪情節，尚非屬惡性重大，且所偽造之金額
    僅四萬元，並猶未持向丁○○求償，情輕法重，犯罪情節於客觀上殊堪憫恕，苟
    處以法定最低刑，實猶嫌過重，爰依刑法第五十九條規定減輕其刑，並依法先加
    重後減輕之。而審酌被告戊○○偽造有價證券之犯罪動機、目的、手段、所致生
    之危害及犯罪後之態度等一切情狀，量處有期徒刑一年八月，扣案之發票人為丁○○、發票日八十六年四月二十六日、票面金額四萬元、票號四六九五九一號本
    票一紙，係偽造之有價證券，應依刑法第二百零五條規定宣告沒收。至原審就被
    告丙○○、戊○○二人重利犯行部分，援引刑法第二十八條、第三百四十四條、
    第四十七條、第四十一條及罰金罰鍰提高標準條例第一條前段、第二條之規定，
    並審酌被告二人犯罪之動機、目的、手段、所得之利益、因而致生之危害及犯罪
    後之態度等一切情狀，各量處有期徒刑六月，被告丙○○部分並諭知易科罰金之
    折算標準，經核認事用法，並無違誤。被告丙○○、戊○○二人上訴意旨均否認
    有重利犯行，尚難認有理由，應予駁回。戊○○部分並就上訴駁回部分及撤銷改
    判部分所處之刑，定其應執行刑如主文第三項所示。
四、公訴意旨另略以：被告乙○○提供資金，與被告丙○○、戊○○三人共同在前開
    處所，經營地下錢莊，借錢予丁○○、陳文龍、劉清奇等人，因認被告乙○○涉
    犯刑法第三百四十四條之重利罪嫌云云。
五、按犯罪事實應依証據認定之，無証據不得推定其犯罪事實。不能証明被告犯罪者
    ，應諭知無罪之判決，刑事訴訟法第一百五十四條、第三百零一條第一項分別定
    有明文。次按事實之認定，應憑証據，如未能發現相當証據，或証據不足以証明
    ，自不能以推測或擬制之方法，為裁判基礎，此有最高法院四十年台上字第八六
    號判例可資參照。查公訴人認被告乙○○涉有刑法重利罪嫌，無非係以經警在前
    開處所查獲被告乙○○及扣案之付款人為中國信託商業銀行桃園分行、發票人姜
    秀麗、發票日八十六年九月三十日、票面金額五萬六千元、票據號碼ＢＴ000
    0000號之支票上載有指定受款人為被告乙○○等為其論據。訊據被告乙○○
    矢口否認有重利犯行，辯稱：伊當時被通緝，無處居住，經朋友介紹而認識丙○○，並暫住於丙○○提供之上開處所，扣案之支票一紙是丙○○託伊調借現金，
    但尚未調到錢，伊並沒有與丙○○經營地下錢莊等語。經查，訊據被告丙○○供
    稱伊經由朋友之介紹認識乙○○，因該處房屋已有二年沒人居住，很髒，所以想
    給乙○○一段時間打掃，並先在該處居住，等打掃好再租給他，而扣案之支票係
    伊委託乙○○調現用的等語。而被告戊○○與被告丙○○共同經營地下錢莊，惟
    據被告戊○○供稱伊並不認識乙○○云云。被告乙○○若亦參與本件重利犯行，
    應無與被告戊○○不相識之理。而證人劉清奇、陳文龍亦均證稱並不認識乙○○
    云云，證人丁○○於警訊時且證稱據丙○○跟伊說是其與戊○○經營地下錢莊等
    語在卷，已如前述。而被告乙○○持有之前揭姜秀麗為發票人之支票，並非係因
    借錢而簽證，該支票帳戶係前與丙○○合夥經商時由丙○○簽發使用等情，業據
    證人姜秀麗於本院調查時證述在卷，足證被告乙○○並非因參與本件地下錢莊之
    經營而持有該支票。被告丙○○經營地下錢莊，自需款週轉，因而被告乙○○所
    辯該支票係丙○○託伊代為調現云云，尚非無據。是本件尚難僅以被告乙○○在
    前開處所遭查獲並持有該紙供調現金之支票即推論其亦有參與本件地下錢莊之經
    營，被告乙○○所辯，應堪採信。原審因而以查無積極證據足認被告乙○○有重
    利犯行，而以不能證明被告乙○○犯罪，並為無罪之諭知，經核並無不合。檢察
    署不服原審為被告乙○○無罪之判決而提起上訴，惟其上訴意旨並未提出究有何
    積極證據足證被告乙○○有參與本件地下錢莊之經營，猶依推論之詞認被告乙○○應負重利罪責，其上訴顯無理由，應予駁回。
據上論斷，應依刑事訴訟法第第三百六十八條、第三百六十九條第一項前段、第三百
六十四條、第二百九十九條第一項前段，刑法第二百零一條第一項、第四十七條、第
五十九條、第五十一條第五款、第二百零五條，罰金罰鍰提高標準條例第一條前段，
，判決如主文。
本案經檢察官陳吉穗到庭執行職務。
中    華    民    國    八十九    年      五        月     二十五       日
                    臺灣高等法院刑事第三庭
                            審判長法  官  張  連  財
                                  法  官  李  英  勇
                                  法  官  張  傳  栗
右正本證明與原本無異。
偽造有價證券部分如不服本判決應於收受送達後十日內向本院提出上訴書狀，其未敘
述上訴之理由者並得於提起上訴後十日內向本院補提理由書（均須按他造當事人之人
數附繕本）。
                                  書記官  王  秀  雲
中    華    民    國    八十九    年      五        月     二十六       日
附錄：本案論罪科刑法條全文
刑法第二百零一條
意圖供行使之用，而偽造、變造公債票，公司股票或其他有價證券者，處三年以上十
年以下有期徒刑，得併科三千元以下罰金。
行使偽造、變造之公債票、公司股票或其他有價證券或意圖供行使之用，而收集或交
付於人者，處一年以上七年以下有期徒刑，得併科三千元以下罰金。
刑法第三百四十四條
乘他人急迫、輕率或無經驗，貸以金錢或其他物品，而取得與原本顯不相當之重利者
，處一年以下有期徒刑、拘役或科或併科一千元以下罰金。


司法院資訊處製作；財團法人民間司法改革基金會備份。
